臺灣高雄地方法院刑事判決　　　　　　99年度審訴字第3670號
公　訴　人　臺灣高雄地方法院檢察署檢察官
被　　　告　尤梓明
上列被告因偽造文書等案件，經檢察官提起公訴（99年度偵字第
24996 號），被告就被訴事實為有罪之陳述，經告知簡式審判程
序之旨，並聽取被告與公訴人之意見後，本院合議庭裁定由受命
法官獨任進行簡式審判程序，本院判決如下：
    主  文
尤梓明犯如附表一所示之罪，各處如附表一所示之刑；又犯行使
偽造私文書罪，共柒罪，各處有期徒刑肆月，附表二編號1 至7
所示之保險契約內容變更申請書上偽造之「李婉君」署押共柒枚
，均沒收。應執行有期徒刑伍年陸月，附表二編號1 至7 所示之
保險契約內容變更申請書上偽造之「李婉君」署押共柒枚，均沒
收。
    事  實
一、尤梓明自民國91年10月3 日起至98年6 月20日（起訴書誤載
    為97年8 月間）止，任職於保誠人壽保險股份有限公司（下
    稱保誠人壽，惟保誠人壽之主要部分業務，自98年6 月19日
    起移轉受讓予中國人壽保險股份有限公司）擔任業務員，負
    責招攬保誠人壽販賣之各類保險、解釋保險商品內容及代收
    客戶繳交之保險費等業務，係從事業務之人。竟利用上開業
    務之便，基於意圖為自己不法所有之犯意，於附表一所示之
    保戶繳交保險費之日期，向如附表一所示之保戶，收取如附
    表一所示之保險費，未繳回保誠人壽而予以侵占入己。
二、尤梓明為掩飾上開侵占李湘絜（原名李婉君）所繳保險費之
    犯行，又基於行使偽造私文書之犯意，於附表二所示之時間
    ，未經李湘絜同意，以偽造李湘絜簽名，擅自填寫保誠人壽
    保險契約內容變更申請書之方式，偽以李湘絜名義偽造保險
    契約內容變更申請書，並持向保誠人壽提出而行使（個別偽
    造之日期、文件、變更項目、偽造之署押，詳如附表二所示
    ），足生損害於李湘絜及保誠人壽對於契約管理之正確性。
三、案經中國人壽保險股份公司訴由臺灣高雄地方法院檢察署檢
    察官偵查起訴。
    理  由
一、按被告尤梓明所為係犯死刑、無期徒刑、最輕本刑為3 年以
    上有期徒刑以外之罪，其於準備程序中就被訴事實為有罪之
    陳述，經受命法官告知簡式審判程序之旨，並聽取公訴人、
    被告之意見後，本院合議庭認為適宜由受命法官獨任進行簡
    式審判程序，依刑事訴訟法第273 條之1 第1 項規定，裁定
    由受命法官獨任進行審判程序，合先敘明。
二、上開犯罪事實，業據被告尤梓明於本院審理中坦承不諱，核
    與證人即告訴代理人孫瑜凰於偵查中之證述大致相符，並有
    被告尤梓明大寮郵局帳號00000000000000號帳戶存摺影本、
    保誠人壽保險股份有限公司全行代收專戶繳款單影本、保誠
    人壽保險有限公司投資型保險商品繳款單影本、中國人壽電
    腦紀錄各1 紙及保誠人壽之保險契約內容變更申請書影本7
    份附卷可稽。是被告之任意性自白核與事實相符，洵堪採為
    論罪科刑之依據。本件事證明確，被告上開犯行，堪以認定
    ，應依法論科。
三、核被告犯罪事實欄一部分所為，係犯刑法第336 條第2 項之
    業務侵占罪；犯罪事實欄二部分所為，係犯刑法第216 條、
    第210 條行使偽造私文書罪。被告偽造「李婉君」署押之行
    為，為偽造私文書之部分行為，被告偽造私文書後復持以行
    使，其偽造之低度行為被行使之高度行為所吸收，均不另論
    罪。又被告所犯3 次業務侵占罪與7 次行使偽造私文書罪各
    罪間，犯意各別，行為互殊，應予分論併罰。
四、爰審酌被告任職保誠人壽已近7 年，時間非短，且其所擔任
    之職務又係負責招攬保戶及向其所招攬之保戶收取保險費，
    故保戶雖係與保險公司簽立保險契約，惟保戶向保險公司聯
    繫之窗口均係擔任業務員之被告，其等顯然係因對被告之信
    任或依賴而投保，此由本件被害人均係直接將保險費交付予
    被告，或直接匯入被告之郵局帳戶，並非向保誠人壽繳交等
    情即可瞭解，而被告明知上情，亦明知其日常生活開銷過大
    ，若搬入大坪數之新宅，依其經濟能力將無法按期支付鉅額
    房租，竟仍為求自身生活環境之優渥，而利用保戶對其之信
    賴關係，侵占保戶李湘絜、賴希文所交付之保費，除造成其
    等之保險契約因未按期繳交保費，而產生停效之結果，若非
    中國人壽事後查明此情，自行認賠上開保戶之保險契約效力
    ，被害人將失去以保險填補損失之利益，且無從彌補外，亦
    使保戶與保險業務員間之緊密信賴關係蕩然無存，惡性非輕
    ，又被告為了掩飾其侵占李湘絜保費之犯行，竟以偽簽李湘
    絜署押之方式，以李湘絜之名義，偽造保誠人壽保險契約內
    容變更申請書，並持之向保誠人壽行使，使保誠人壽誤認確
    係李湘絜有變更之真意，而更改李湘絜之保險契約內容，其
    所為亦為法所不許，再其犯罪所得合計達89,713元，金額非
    微，實有不該，況被告犯後雖坦承犯行，並已與中國人壽達
    成和解，此有和解筆錄1 份在卷可參，惟其並未於約定之履
    行日期賠償中國人壽之損害，反以經濟欠佳為由，屢屢要求
    中國人壽展期償還，經中國人壽之代理人一再同意被告延後
    還款，被告仍未於約定之時間履行和解條件，僅於本院審判
    程序中當庭給付1 萬元予中國人壽代理人，此有本院審判筆
    錄在卷足憑，尚不足以彌補中國人壽所生之損失，並使中國
    人壽不再願意給與被告自新機會，此有中國人壽於100 年1
    月31日所提出之刑事陳報狀1 紙附卷供參，且被告於本院多
    次準備程序中，均表示已有與被害人李湘絜、賴希文達成和
    解，希望能改期審理，待其聯絡被害人，提出和解書到院，
    經本院一再改期，被告卻從未提出相關資料，似有意拖延本
    件訴訟，犯後態度實屬非佳，惟念其前無犯罪紀錄，此有臺
    灣高等法院被告前案紀錄表1 份在卷可參，素行尚可，暨其
    犯罪動機、目的、手段、所生損害等一切情狀，分別量處如
    主文所示之刑，並定其應執行刑如主文所示。
五、至被告偽造之保險契約內容變更申請書7 紙，因已交付行使
    於保誠人壽，而非屬被告所有之物，爰不另為沒收之諭知；
    另被告於附表編號1 至7 所示之保險契約內容變更申請書上
    偽造之「李婉君」署押各1 枚，不問屬於犯人與否，均應依
    刑法第219 條規定，宣告沒收。至被告於該保險契約內容變
    更申請書上當事人欄之要保人、被保險人部分所偽造之「李
    婉君」文字，僅在於辨識文書之主體為何人，而非表示本人
    簽名之意思，則不生偽造署押問題，自無從為沒收之諭知，
    附此敘明。
據上論斷，應依刑事訴訟法第273 條之1 第1 項、第284 條之1
、第299 條第1 項前段，刑法第216 條、第210 條、第336 條第
2 項、第219 條、第51條第5 款，刑法施行法第1 條之1 ，判決
如主文。
本案經檢察官李英霆到庭執行職務。
中    華    民    國   100    年    2     月    16    日
                  刑事第十庭    法  官   楊珮瑛
以上正本證明與原本無異。
如不服本判決應於收受送達後10日內向本院提出上訴書狀，並應
敘述具體理由；如未敘述上訴理由者，應於上訴期間屆滿後20日
內向本院補提理由書（均須按他造當事人之人數附繕本）「切勿
逕送上級法院」。
中    華    民    國   100    年    2     月    16    日
                                 書記官  陳莉庭
附錄本判決論罪科刑法條全文
中華民國刑法第210 條
偽造、變造私文書，足以生損害於公眾或他人者，處5 年以下有
期徒刑。
中華民國刑法第216 條
行使第210 條至第215 條之文書者，依偽造、變造文書或登載不
實事項或使登載不實事項之規定處斷。
中華民國刑法第336 條第2 項
對於業務上所持有之物，犯前條第1 項之罪者，處6 月以上5 年
以下有期徒刑，得併科3 千元以下罰金。
附表一：
┌──┬────┬──────────────────┬────┐
│編號│要保人（│侵占方式                            │所處之刑│
│    │即保戶）│                                    │及從刑  │
├──┼────┼──────────────────┼────┤
│1   │李湘絜（│李湘絜於96年9 月6 日以無摺存款方式存│尤梓明犯│
│    │原名李婉│入被告所有之大寮郵局帳號0000000000  │業務侵占│
│    │君）    │5351號帳戶內之保費新臺幣1 萬1989元，│罪，處有│
│    │        │尤梓明並未轉交予保誠人壽，反將之侵占│期徒刑壹│
│    │        │入己，致李湘絜投保之2 張保單號碼6099│年。    │
│    │        │2607號及00000000號保單因未繳交保險費│        │
│    │        │而停效。                            │        │
├──┼────┼──────────────────┼────┤
│2   │賴希文  │賴希文於97年9 月24日，在高雄市左營區│尤梓明犯│
│    │        │孟子路與自由路附近，委託其姐交付保費│業務侵占│
│    │        │新臺幣4 萬7701元現金予被告，被告收受│罪，處有│
│    │        │後，未轉交予保誠人壽，反而將之侵占入│期徒刑壹│
│    │        │己，致賴希文投保之4 張保單號碼678145│年貳月。│
│    │        │38、00000000、00000000、00000000號保│        │
│    │        │單因未繳交保險費而停效。            │        │
├──┼────┼──────────────────┼────┤
│3   │賴希文  │賴希文於98年2 月18日，在高雄市左營區│尤梓明犯│
│    │        │孟子路與自由路附近，委託其姐交付保費│業務侵占│
│    │        │新臺幣3 萬23元現金予被告，被告收受後│罪，處有│
│    │        │，未轉交予保誠人壽，反而將之侵占入己│期徒刑壹│
│    │        │，致賴希文投保之2 張保單號00000000、│年貳月。│
│    │        │00000000號保單因未繳交保險費而停效。│        │
└──┴────┴──────────────────┴────┘
附表二：
┌──┬──────┬────────┬──────────┬───────────┐
│編號│偽造日期    │偽造文件        │變更項目            │偽造之署押            │
├──┼──────┼────────┼──────────┼───────────┤
│ 1  │96年11月12日│保險契約內容變更│復效                │「李婉君」簽名1枚     │
│    │            │申請書          │                    │                      │
├──┼──────┼────────┼──────────┼───────────┤
│ 2  │97年3 月12日│同上            │地址變更、繳別變更  │「李婉君」簽名1枚     │
├──┼──────┼────────┼──────────┼───────────┤
│ 3  │97年7 月16日│同上            │復效                │「李婉君」簽名1枚     │
├──┼──────┼────────┼──────────┼───────────┤
│ 4  │97年8 月15日│同上            │地址變更、復效      │「李婉君」簽名1枚     │
├──┼──────┼────────┼──────────┼───────────┤
│ 5  │97年9 月9日 │同上            │地址變更、復效      │「李婉君」簽名1枚     │
├──┼──────┼────────┼──────────┼───────────┤
│ 6  │97年9 月23日│同上            │地址變更、復效      │「李婉君」簽名1枚     │
├──┼──────┼────────┼──────────┼───────────┤
│ 7  │98年1 月6日 │同上            │地址變更、復效      │「李婉君」簽名1枚     │
└──┴──────┴────────┴──────────┴───────────┘